【裁判字號】    89,易,593
【裁判日期】    900330
【裁判案由】    詐欺
【裁判全文】
臺灣雲林地方法院刑事判決                          八十九年度易字第五九三號
    公  訴  人  臺灣雲林地方法院檢察署檢察官
    被      告  乙○○
                庚○○
    選任辯護人  林再輝
右列被告因詐欺案件，經檢察官提起公訴（八十九年度偵字第一九七號），本院判決
如左：
    主  文
乙○○連續行使偽造私文書，足以生損害於他人，處有期徒刑拾月。如附表所示之偽
造印文均沒收之。
庚○○無罪。
    事  實
一、甲○○於民國八十六年三月間需錢花用，欲向雲林縣麥寮鄉農會貸款，因其非麥
    寮鄉農會會員無法貸款，便向乙○○求助，乙○○即答應找農會會員庚○○出面
    向麥寮鄉農會貸款，由甲○○提供土地充作擔保，貸款手續則由乙○○處理，乙○○再委託不知情之代書處理，乙○○並允諾為甲○○代刻印章，在麥寮鄉農會
    開立甲○○戶名帳戶，貸得款項入該帳戶，再連同印章存摺交還甲○○。於八十
    六年六月十六日，乙○○商得不知情之庚○○同意任借款名義人，甲○○任連帶
    保證人，並由甲○○提供其所有之雲林縣麥寮鄉○○段第一０八五號、第一０八
    五之一號地號土地為借款擔保，設定抵押權給麥寮鄉農會，向該農會貸得新台幣
    （下同）一百三十萬元，款項由該農會直接撥入庚○○設於該農會之帳戶，庚○○復開立取款憑條給乙○○，由乙○○在同日將上開款項轉入乙○○為甲○○所
    設立之帳號：000－000－0000000－0號活期存款帳戶。詎乙○○
    竟基於意圖為自己不法所有之概括犯意，自同日起至八十六年六月十八日止，於
    如附表所示之時地，連續盜用甲○○之上開印章於附表所示取款憑條之存戶簽章
    欄上，而連續偽造甲○○印文之私文書，並於上開農會連續向不知情之承辦人員
    提出各該取款憑條及其上偽造呂國泰印文之私文書，向承辦人員虛偽主張甲○○
    要提領或轉匯如附表所示之各該款項，致承辦人員陷於錯誤，而分別交付現金給
    乙○○，或依乙○○之指示，轉匯款項至不知情之「雲林縣獸醫師公會」、「戊○○」等帳戶內，復由乙○○自戊○○之帳戶內，轉帳至乙○○之債權人丙○○
    所使用之「丁○○」帳戶內，乙○○並均以之清償其債務，而將該一百三十萬元
    貸款花用一空（各次盜用印章、偽造印文、行使偽造私文書之時間、地點、詐欺
    金額、偽造之印文、現金提領或轉匯帳款均如附表所示），均足生損害於麥寮鄉
    農會及甲○○之權益。嗣甲○○於八十六年十一月間至麥寮鄉農會詢問，始知上
    情。
二、案經甲○○告訴臺灣雲林地方法院檢察署檢察官偵查起訴。
    理  由
甲、有罪部分
一、訊據被告乙○○固坦承於右開時地受告訴人甲○○委託，以被告庚○○之名義為
    借款人，由告訴人提供上開土地設定抵押權，向麥寮鄉農會辦理貸款一百三十萬
    元，並將上開款項自被告庚○○之帳戶內轉匯入其為告訴人設立之上開帳戶內，
    而以告訴人交予之印章蓋用如附表所示之印文於取款憑條上，向該農會提領現金
    ，及轉帳至戊○○帳戶內，以清償債務等情不諱，惟矢口否認有何犯行，辯稱：
    告訴人有同意伊使用上開貸款云云。經查：（一）右揭犯罪事實，業據告訴人指
    訴歷歷，並有告訴人所有之上開土地登記謄本、抵押權設定契約書、他項權利證
    明書、麥寮鄉農會借款之授信約定書、承諾書、切結書、擔保放款收據等在卷足
    參，核與被告庚○○所供充當人頭借款人一節相符。（二）又麥寮鄉農會於八十
    六年六月十六日撥付借款一百三十萬元予告訴人甲○○帳戶，事後發現錯誤，即
    於同日轉撥入一百三十萬元予被告庚○○設於麥寮鄉農會之帳戶，庚○○並交付
    蓋有帳戶印章之取款憑條給被告乙○○，由乙○○將上開款項自被告庚○○之帳
    戶轉入告訴人設於麥寮鄉農會之帳戶，而告訴人之上開帳戶，係告訴人委託被告
    乙○○在八十六年十月十六日辦理開戶，被告乙○○因而握有告訴人該帳戶之印
    章、存摺，被告乙○○在當日即蓋印告訴人上開印章予取款憑條上，分別向農會
    提領現金二萬八千五百元、二十萬元，同年月十七日，被告乙○○又蓋印告訴人
    上開印章於取款憑條上，由農會承辦人員依被告乙○○指示，依序轉帳支出二萬
    元、一百萬元至他人帳戶，同年月十八日，被告乙○○又蓋印告訴人上開印章於
    取款憑條上，分別向農會提領現金八千元、四萬三千五百元，上開款項總共一百
    三十萬元等事實，為被告乙○○供稱無誤，核與證人己○○、辛○○即麥寮鄉農
    會辦事人員到庭結稱屬實，被告庚○○並供明貸款下來後伊有開取款憑條交被告
    乙○○轉到告訴人帳戶等語無誤，復有麥寮鄉農會函文及其所附之甲○○帳戶之
    客戶往來交易明細表、證人辛○○提出之轉帳支出傳票一份、收入傳票一份、取
    款憑條六份、證人己○○提出之收入傳票二份等在卷可稽。（三）上開匯款之二
    萬元，係被告乙○○委託麥寮鄉農會匯款其中三千八百四十元至華南銀行斗六分
    行雲林縣獸醫師公會帳戶，繳交被告乙○○所欠公會之款項，該款扣除手續費十
    元，剩餘一萬六千一百五十元由被告乙○○現金提領以支付養豬費用各節，亦為
    被告乙○○所稱是，並有雲林縣麥寮鄉農會函文，及其所附之取款憑條一份、匯
    款委託書一份、轉帳收入傳票二份附卷可徵。而上開匯款之一百萬元，係匯至戊○○帳戶內，再於同日由戊○○帳戶轉匯至丁○○設於斗南鎮農會之帳戶內，並
    於同日現金提領五十萬元，另五十萬元轉入於丙○○放款帳戶內等情，有雲林縣
    麥寮鄉農會函文，及其所附之收入傳票、戊○○帳戶之客戶往來交易明細表、匯
    款申請書代收入傳票各一份、斗南鎮農會函文及其所附之丁○○存戶歷史交易明
    細表、取款憑條、放款收息通知等附卷可明。證人戊○○並證明：上開轉帳匯款
    是乙○○要借用伊的戶頭使用，借用同時伊開了一百萬元的取款憑條給乙○○，
    乙○○有告訴伊他欠人家很多錢，若一百萬元進他的戶頭，同事會知道等語明確
    ，證人丙○○並證稱：丁○○是伊太太，帳戶的錢都是伊在處理，因乙○○向伊
    借錢買豬，欠伊錢才轉帳還款一百萬元等語清楚。被告乙○○亦坦言：（上述）
    二萬八千五百元是伊付飼料的錢，二十萬元是伊抓小豬付的錢，八千元是代書費
    用，四萬三千五百元也是花在養豬事業上等語明白，顯見上開金錢流用均在支付
    被告乙○○之債務。（四）被告乙○○雖以前詞置辯，但上開款項係告訴人因蓋
    房子急用，才找被告乙○○幫忙處理貸款手續，所得款項告訴人自己使用都來不
    及，焉有可能再全數借用被告乙○○，況一百三十萬元並非小數目，又是告訴人
    提供已有土地設定抵押權擔保該款項之返還，不可能未立任何字據、證明，或要
    求被告乙○○提供擔保，即無憑無據借用被告乙○○使用無疑。（五）被告乙○○未經告訴人同意，擅自使用告訴人印章、存摺而冒領告訴人帳戶內之現金，或
    將帳戶內款項轉匯他處，自有詐騙麥寮鄉農會之不法所有之意圖，同可斷定。（
    六）此外，並有被告乙○○於事後即八十六年十一月十六日，與告訴人協議返還
    上開款項之協議書、被告乙○○於八十八年三月三十日簽發之面額各為五十萬元
    予告訴人之本票三紙在卷可憑，本件事證明確，被告乙○○所辯顯係卸責，不足
    為信，其犯行堪以認定，自應依法論科。
二、核被告乙○○所為，係犯刑法第二百十六條、第二百十條之行使偽造私文書罪、
    同法第三百三十九條第一項之詐欺取財罪。被告乙○○盜用印章之行為為偽造印
    文行為之階段行為，偽造印文行為為偽造私文書行為之一部，偽造私文書之低度
    行為為行使偽造私文書之高度行為所吸收，均不另論罪。公訴意旨已於起訴書載
    明被告乙○○未將一百三十萬元交付給甲○○，而擅自提出花用，該部分起訴事
    實已包含被告乙○○冒名提款之犯行，則雖起訴書之證據並所犯法條對此部份未
    予敘明，本院自應一併審判。又被告乙○○先後多次行使偽造私文書及詐欺犯行
    ，時間緊接，方法相同，分別觸犯犯罪構成要件相同之罪名，顯均係基於概括犯
    意而為，應依連續犯規定皆論以一罪，並加重其刑。被告行使偽造私文書之目的
    係在詐欺取財，是所犯上開二罪間，有方法結果之牽連關係，應從一重論以一行
    使偽造私文書罪。爰審酌被告乙○○犯後矢口否認犯行，從盜用款項至今已三年
    有餘，仍拒不賠償告訴人之損失，犯後態度不佳，不具悔意，並詐欺所得金額不
    輕等一切情狀，量處如主文所示之刑。如附表所示偽造之印文均沒收之。
三、公訴意旨略以：被告乙○○於八十六年三月間，向告訴人訛稱：因告訴人不具農
    會會員資格，伊已找來農會會員庚○○，可由庚○○出面擔任人頭借款人，由告
    訴人任保證人，提供土地擔保，即可貸得款項，屆時貸款撥放下來，即悉數交給
    告訴人，致告訴人陷於錯誤而同意將提供上開土地設定抵押權作擔保，又於八十
    六年十一月十六日，告訴人尋獲被告乙○○後，被告乙○○向告訴人誑稱：願分
    期償還上開款項等語，並為取信告訴人而書立協議書一紙，被告乙○○又簽立到
    期日為八十八年四月十日、面額均為五十萬元之本票三紙，均交予告訴人，致告
    訴人誤信為真而收執，然本票到期後，均未為給付，因而認被告乙○○此部份涉
    有詐欺罪嫌。公訴人上開指控，無非係以告訴人於告訴狀所載為其論據，然查：
    告訴人於本院庭訊中指出：我當時拜託乙○○借錢是要蓋房子用；是我主動向乙○○講要向農會借錢，乙○○說要用會員名義才借得到，要給會員補償二萬元，
    我有答應他（被告乙○○），他（被告乙○○）帶我去找代書辦理抵押權手續並
    簽寫借據等文件；是朋友介紹我乙○○在農會關係良好，我才主動找他借錢，不
    是他來問我要不要借錢；（問：這一件你是否清楚要找一個人頭出來才能借錢？
    ）是的，乙○○有跟我講要找一個會員出來才能借款，要給他佣金，因為乙○○
    在農會服務，我要借錢就去找他，問他如何才能向農會借到錢各等語明確，顯見
    本件係告訴人主動向被告乙○○提議借款，並要求被告乙○○找人頭會員當借款
    人，而由告訴人提供物上保證無誤，否則，告訴人自己去辦理借款即可，又何須
    央求被告乙○○辦理借款事宜，再讓他人賺取佣金。是告訴人於告訴狀所指被告
    乙○○向其騙稱告訴人不具會員資格，無從貸款，告訴人即作罷，事後被告乙○○又向其騙稱已找到會員即被告庚○○可充作借款人，告訴人誤信為真，才提供
    土地擔保借款云云，並不實在。況申辦貸款是否核准於當時均屬未知，仍涉及告
    訴人之擔保物等因素，被告乙○○如何確定貸款一定准許，而即有詐欺告訴人之
    犯意，亦大有疑問。再者，被告乙○○若自始即要騙取告訴人之金錢，在農會將
    款項撥付至被告庚○○帳戶時即可全數取出花用，不必費周章再取得被告庚○○
    簽章之取款憑條，又將上開款項撥入告訴人之帳戶。綜上，依據調查所得事證顯
    示，並無從認定被告乙○○係訛詐告訴人致陷於錯誤而辦理貸款申請。至於被告
    乙○○事後簽立協議書及簽發本票三紙部分，乃承認積欠告訴人上開欠款，且該
    債務並不因此而免除，被告乙○○並未從中獲有免除債務或其他不法之利益，難
    謂被告乙○○有何不法意圖。就此部分，均無證據證明被告乙○○有詐欺之犯意
    ，惟此與前開部分有裁判上一罪之關係，爰不另為無罪之諭知。
乙、無罪部分
一、公訴意旨略以：被告庚○○於八十六年三月間，基於意圖為自己不法所有之概括
    犯意，夥同被告乙○○基於犯意聯絡，由被告乙○○向告訴人訛稱：告訴人不具
    農會會員資格，伊已找來農會會員庚○○，可由庚○○出面擔任人頭借款人，由
    告訴人任保證人，提供土地擔保，即可貸得款項，屆時貸款撥放下來，即悉數交
    給告訴人，致告訴人陷於錯誤而同意將提供上開土地設定抵押權作擔保，貸款一
    百三十萬元，該筆款項於八十六年六月十六日核貸後，被告庚○○開具領款條，
    交被告乙○○提領，二人未將款項交給告訴人而擅自提出朋分花用。嗣於八十六
    年十一月十六日告訴人尋獲被告二人，被告庚○○又基於詐欺犯意，向告訴人誑
    稱：願分期償還上開款項等語，並為取信告訴人而書立協議書一份，且明知無支
    付能力而由被告庚○○簽發到期日為八十六年十一月二十二日、面額一百三十萬
    元本票一紙，致告訴人信以為真而收執，然本票到期後，被告庚○○並未付款，
    因而認被告庚○○涉有詐欺罪嫌。
二、按犯罪事實應依證據認定之，無證據不得推定其犯罪事實，刑事訴訟法第一百五
    十四條定有明文，又被告之自白不得作為有罪判決之唯一證據，仍應調查其他必
    要之證據，以查是否與事實相符，同法第一百五十六條第二項亦規定甚明。本件
    公訴人認被告庚○○涉有上開罪嫌，無非以告訴人之指訴、上開款項未交付給告
    訴人，卷附之協議書、本票，及充當人頭借款人當然有收取好處之常情為其論據
    。然訊據被告庚○○堅詞否認有公訴人所指犯行，辯稱：伊與乙○○是好朋友，
    因人情請託，才答應乙○○當本件借款人，貸款下來後伊有開取款憑條交給乙○○轉帳至告訴人帳戶，伊並未收取酬金，是因為選舉才幫忙，事後乙○○將錢提
    出來伊並不知情，是乙○○向伊表示告訴人有欠乙○○錢，要提供土地供乙○○
    借錢，一直到乙○○沒交利息，告訴人打電話給伊，伊才認識告訴人，伊簽立協
    議書是因為當時伊在競選縣議員，在辦政見會現場，不想把事情鬧出去，所以就
    先簽名，後來會簽本票是因為這筆款項伊是借款人，也因為告訴人說乙○○沒錢
    ，要找有能力的人還，伊簽本票是幫乙○○日後才還這筆錢，後來選舉完了伊也
    沒錢可以還等語。經查：（一）被告庚○○之上開供詞，為被告乙○○所稱實在
    ，且參諸上開款項流用狀況，均係被告乙○○清償債務使用，證人丙○○並證稱
    ：我不認識庚○○，錢並沒有撥給庚○○等語無疑，是並無證據證明被告庚○○
    取得分文，當認被告庚○○對該一百三十萬元並無不法意圖。（二）告訴人亦指
    明其係在事後查帳時才知道被告庚○○的名字，可見被告庚○○與告訴人並無接
    觸，則告訴人如何得悉被告庚○○共謀詐騙，並無實據可佐。且於借款之初，被
    告乙○○並無詐騙告訴人之意，告訴人亦明知要找會員才能借款，並無陷於錯誤
    之處，均敘明如前，被告庚○○於此部分亦當不可能有詐欺之犯意。（三）被告
    庚○○既然於農會撥付款項之際，即已開立取款憑條給被告乙○○，信該款項事
    後如何處理，已均交被告乙○○處理無誤，更可明被告庚○○並無動用該筆款項
    的念頭，至於事後被告乙○○將款項轉入告訴人之帳戶後卻未歸還存摺、印章予
    告訴人，自應由被告乙○○負責，尚難僅憑被告庚○○是借款名義人，即要求被
    告庚○○亦負有歸還款項予告訴人之責任。（三）卷附之協議書為被告庚○○閱
    讀過內容後簽名一節，為證人壬○○證稱屬實，就該協議書內容，並載明「侵占
    」二字，有該協議書可徵，但證人壬○○證明：簽名當時是庚○○是在辦政見會
    ，協議書我早就寫好了，台上有人在演講，庚○○在台下，人很多都在外面，他
    在屋內，我有向庚○○講這張協議書沒問題，他就簽了，我有問他有沒有把人家
    的錢拿去用，他沒有講就簽名，我不知道他為何要簽本票，我沒有聽到乙○○或
    甲○○講過庚○○選舉時有用到這筆錢，從這張協議書拿給他到他簽名約十分鐘
    ，他有看過，期間乙○○有叫他簽名，庚○○看多久我不知道等語清楚，可見被
    告庚○○供稱：當時在辦政見會，不想把事情鬧出去才簽名等語，並非無據。且
    被告庚○○為何要簽協議書及本票，除了上開場所壓力外，尚仍有諸多原因，不
    能逕指被告庚○○於當時係坦白犯罪。更何況，除了上開協議書內容及本票外，
    並無其他證據可補強被告庚○○共同詐騙錢財之真實性，是被告庚○○所辯簽名
    希望被告乙○○日後能還錢等語，意在幫友人延期清償債務，並非全不可信。至
    於事後簽發本票、簽立協議書之行為，並無從免除債務，無不法意圖，前已敘及
    ，茲不贅。（四）告訴人於本院庭訊中指稱：當時被告乙○○說庚○○選舉時有
    用到這筆錢，沒有人在場聽到這句話云云，則若此情為真，何以現場目擊證人壬○○對此會毫無所悉。況證人戊○○亦結稱：伊認識庚○○，乙○○從來沒有說
    過借這一百萬元與庚○○有關，伊是聽麥寮鄉農會的人講，才知道是用庚○○的
    名字借錢的等語。是告訴人之上開指訴，尚無從認定為真實。（五）被告庚○○
    固然與告訴人不相識，惟其乃被告乙○○之好友，又要競選縣議員，本件借款又
    是被告乙○○處理，被告庚○○當然不會亦不曾向告訴人索討出名當借款人之費
    用，其不向被告乙○○索討該二萬元的借款名義人費用，亦與常情無悖。（六）
    此外，本院復查無其他積極證據可認被告庚○○涉有公訴人所指之犯行，是因不
    能證明被告庚○○犯罪，自應為其無罪之諭知。
據上論斷，應依刑事訴訟法第二百九十九條第一項前段、三百零一條第一項，刑法第
五十六條、第二百十六條、第二百十條、第二百十九條、第三百三十九條第一項、第
五十五條，罰金罰鍰提高標準條例第一條前段，判決如主文。
中華      民      國    九十      年      三      月     三十     日
                                        臺灣雲林地方法院刑事第一庭
                                            法  官  侯  廷  昌
右正本證明與原本無異。
如不服本判決，應於判決送達後十日內向本院提出上訴狀( 應附繕本 )。
                                            書記官  李  清  龍
中      華      民      國    九十      年      三      月     三十     日
刑法第二百十六條
行使第二百十條至第二百十五條之文書者，依偽造、變造文書或登載不實事項或使登
載不實事項之規定處斷。
刑法第二百十條
偽造、變造私文書，足以生損害於公眾或他人者，處五年以下有期徒刑。
刑法第三百三十九條
意圖為自己或第三人不法之所有，以詐術使人將本人或第三人之物交付者，處五年以
下有期徒刑、拘役或科或併科一千元以下罰金。
以前項方法得財產上不法之利益或使第三人得之者，亦同。
前二項之未遂犯罰之。
附表一：
┌──┬─────┬──────┬────────┬────┬─────┐
│編號│時      間│地        點│偽  造  印  文  │詐領金額│現金提領或│
│    │          │            │                │        │轉帳款  │
├──┼─────┼──────┼────────┼────┼─────┤
│ 一 │八十六年  │雲林縣麥寮鄉│麥寮鄉農會八十六│二十萬元│現金提領  │
│    │六月十六日│中正路一號  │年六月十六日交易│        │          │
│    │          │麥寮鄉農會  │序號一０二七二號│        │          │
│    │          │            │取款憑條甲○○印│        │          │
│  │          │            │文一枚          │        │          │
├──┼─────┼──────┼────────┼────┼─────┤
│ 二 │同右      │同右        │麥寮鄉農會八十六│二萬八千│同右      │
│    │          │            │年六月十六日交易│五百元  │          │
│    │          │            │序號一０三一二號│        │          │
│    │          │            │取款憑條甲○○印│        │          │
│    │          │            │文一枚          │        │          │
└──┴─────┴──────┴────────┴────┴─────┘
 （續上頁）
┌──┬─────┬──────┬────────┬────┬─────┐
│ 三 │八十六年  │同右        │麥寮鄉農會八十六│二萬元  │轉帳款  │
│    │六月十七日│            │年六月十七日交易│        │          │
│    │          │            │序號一０一０四號│        │          │
│    │          │            │取款憑條甲○○印│        │          │
│    │          │            │文一枚          │        │          │
├──┼─────┼──────┼────────┼────┼─────┤
│ 四 │八十六年  │同右        │麥寮鄉農會八十六│一百萬元│同右      │
│    │六月十七日│            │年六月十七日交易│        │          │
│    │          │            │序號一０一二一號│        │          │
│    │          │            │取款憑條甲○○印│        │          │
│    │          │            │文一枚          │        │          │
├──┼─────┼──────┼────────┼────┼─────┤
│ 五 │八十六年  │同右        │麥寮鄉農會八十六│八千元  │現金提領  │
│    │六月十七日│            │年六月十八日交易│        │          │
│    │          │            │序號一００一一號│        │          │
│    │          │            │取款憑條甲○○印│        │          │
│    │          │            │文一枚          │        │          │
└──┴─────┴──────┴────────┴────┴─────┘
 （續上頁）
┌──┬─────┬──────┬────────┬────┬─────┐
│ 六 │八十六年  │同右        │麥寮鄉農會八十六│四萬三千│同右      │
│    │六月十八日│            │年六月十八日交易│五百元  │          │
│    │          │            │序號一０一五三號│        │          │
│    │          │            │取款憑條甲○○印│        │          │
│    │          │            │文一枚          │        │          │
└──┴─────┴──────┴────────┴────┴─────┘


司法院資訊處製作；財團法人民間司法改革基金會備份。
